ACORDAO-COMPLETO-2525359

ACÓRDÃO 1536/2022 ATA 7/2022 - PRIMEIRA CÂMARA

VISTOS, relatados e discutidos estes autos que tratam de pedido de reexame interposto pela ex-servidora Eneise Maria Albergaria Rocha em face do Acórdão 2232/2019-TCU-Primeira Câmara, por meio do qual esta Corte de Contas considerou ilegal o ato de concessão de aposentadoria emitido em favor da recorrente;
ACORDAM os ministros do Tribunal de Contas da União, reunidos em Sessão da 1ª Câmara, ante as razões expostas pelo Relator e com fundamento nos arts. 33 e 48 da Lei 8.443/1992, em:
9.1. conhecer do presente pedido de reexame para, no mérito, negar-lhe provimento;
9.2. encaminhar cópia desta deliberação à recorrente e ao Núcleo Estadual do Ministério da Saúde no Estado de Minas Gerais.

Pedido de reexame interposto em face de decisão que considerou ilegal o ato de aposentadoria emitido em favor da recorrente.

Primeira Câmara

3. Recorrente: Eneise Maria Albergaria Rocha (XXX.400.276-XX).

13.1. Ministros presentes: Walton Alencar Rodrigues (Presidente), Vital do Rêgo (Relator) e Jorge Oliveira.
13.2. Ministro-Substituto convocado: Augusto Sherman Cavalcanti.

VITAL DO RÊGO

Ministro Benjamin Zymler.

Adoto como relatório, com os devidos ajustes de forma, a instrução elaborada no âmbito da Secretaria de Recursos (peça 112) , com a qual se manifestou de acordo o corpo gerencial daquela unidade técnica especializada (peça 113) , a seguir transcrita:
INTRODUÇÃO
1.	Trata-se de pedido de reexame (peças 102 e 103) , interposto pela Sra. Eneise Maria Albergaria Rocha, ex-servidora do Núcleo Estadual do Ministério da Saúde no Estado de Minas Gerais, contra o Acórdão 2232/2019-TCU-Primeira Câmara, que teve como relator o Excelentíssimo Senhor Ministro Benjamin Zymler (peça 90) .
1.1.	A deliberação recorrida apresenta o seguinte teor:
VISTOS, relatados e discutidos estes autos que tratam de atos iniciais e de alteração de aposentadoria emitidos no âmbito do Núcleo Estadual do Ministério da Saúde no Estado de Minas Gerais,
ACORDAM os Ministros do Tribunal de Contas da União, reunidos em sessão da 1ª Câmara, ante as razões expostas pelo Relator, e com fundamento no art. 71, incisos III e IX, da Constituição Federal, arts. 1º, inciso V, 39, inciso II, e 45 da Lei nº 8.443/92 e art. 262, § 2º, do Regimento Interno, em:
9.1. considerar ilegais os atos de concessão de aposentadoria dos Srs. Luiz Rogerio Padilha de Cnop (XXX.269.587-XX) e Eneise Maria Albergaria Rocha (XXX.400.276-XX) , negando-lhes os registros correspondentes;
9.2. considerar legais os demais atos de aposentadoria constantes dos atos, determinando-se os respectivos registros;
9.3. em relação aos atos considerados ilegais, dispensar a devolução dos valores indevidamente recebidos de boa-fé, nos termos do Enunciado 106 da Súmula de Jurisprudência desta Corte;
9.4. determinar ao Núcleo Estadual do Ministério da Saúde no Estado de Minas Gerais que adote as seguintes providências:
9.4.1. faça cessar, no prazo de 15 (quinze) dias, contado a partir da ciência desta deliberação, os pagamentos decorrentes dos atos impugnados, sob pena de responsabilidade solidária da autoridade administrativa omissa, consoante disposto nos arts. 71, inciso IX, da Constituição Federal e 262 do Regimento Interno desta Corte;
9.4.2. dê ciência, no prazo de 15 (quinze) dias, do inteiro teor desta deliberação aos interessados, alertando-os de que o efeito suspensivo proveniente da interposição de eventuais recursos não os exime da devolução dos valores percebidos indevidamente após a respectiva notificação, caso esses não sejam providos;
9.4.3. encaminhe ao Tribunal, no prazo de 15 (quinze) dias contados da ciência da decisão, documento apto a comprovar que os interessados tiveram conhecimento do presente acórdão;
9.4.4. em relação ao ato de interesse do Sr. Acacio Rocha Filho (XXX.485.986-XX) , adote, no prazo de 15 (quinze) dias, as medidas cabíveis com vistas à regularização do percentual pago a título de adicional por tempo de serviço, o qual deve corresponder a 33% do provento básico;
9.5. determinar à SEFIP que:
9.5.1. oriente o órgão jurisdicionado no sentido de que poderão ser editados novos atos de aposentadoria em favor dos interessados que tiveram os atos considerados ilegais, desde que escoimados das irregularidades verificadas nos presentes autos, os quais deverão ser submetidos a novo julgamento por esta Corte de Contas, nos termos do art. 262, § 2º, do RITCU;
9.5.2. monitore o cumprimento das determinações constantes do subitem 9.4 acima, representando ao Tribunal em caso de não atendimento;
9.6. dar ciência do inteiro teor desta deliberação aos interessados e ao órgão jurisdicionado (grifos acrescidos) .
HISTÓRICO
2.	Como histórico, é esclarecedor o seguinte excerto do voto do relator a quo:
Segundo se extrai dos autos, a interessada Eneise Maria Albergaria Rocha foi aposentada por invalidez com proventos proporcionais, tendo sido constatada a existência de três vínculos estatutários junto a três entes públicos diversos: médico perante o Ministério da Saúde, ora em julgamento; médico junto à Prefeitura Municipal de Juiz de Fora/MG; e médico na Prefeitura Municipal de São José dos Campos.
No que diz respeito à possibilidade de acumulação de proventos de aposentadoria, o entendimento pacificado no âmbito desta Corte de Contas é o emanado pelo Supremo Tribunal Federal em Recurso Extraordinário nº 163.204-6, no sentido de os proventos decorrerem, sempre, de um cargo exercido na atividade e da vedação de acumulação de proventos se aplicar a todas as espécies de acumulações, admitindo-se somente uma única exceção: quando se tratar de acumulação que seria lícita também na atividade.
Veja-se, nesse sentido, a ementa e trecho do voto do já mencionado Recurso Extraordinário nº 163.204-6, em que foi Relator o Ministro Carlos Veloso, in DJ de 31/3/1995:
"EMENTA: CONSTITUCIONAL. ADMINISTRATIVO. SERVIDOR PÚBLICO. PROVENTOS E VENCIMENTOS: ACUMULAÇÃO. C.F., ART. 37, XVI, XVII.
I - A acumulação de proventos e vencimentos somente é permitida quando se tratar de cargos, funções ou empregos acumuláveis na atividade, na forma permitida pela Constituição.  C.F.,  art. 37, XVI, XVII;  art. 95, parágrafo único, I. Na vigência da Constituição de 1946, art. 185, que continha norma igual à que está inscrita no art. 37, XVI, CF/88, a jurisprudência do Supremo Tribunal Federal era no sentido da impossibilidade da acumulação de proventos com vencimentos, salvo se os cargos de que decorrem essas remunerações fossem acumuláveis.
II. - Precedentes do STF: RE 81.729-SP, ERE 68.480, MS 19.902, RE 77.237-SP, RE 76.241-RJ.
III. - R.E. conhecido e provido. (in D. J. de 31.03.95) "
VOTO:
 (...) 
O que deve ficar esclarecido é que deveria ser expressa a permissão excepcional, a acumulação de proventos com vencimento, dado que a proibição está implícita na vedação expressa. É que os proventos decorrem, sempre, de um cargo exercido na atividade. Se a regra é a proibição de acumulação, a permissão, que é exceção, há de ser expressa, há de ser escrita. 
 (...) 
...no inciso XVI do art. 37, da Constituição, que estabelece o princípio da inacumulabilidade de cargos públicos, está compreendida a vedação de acumulação de aposentadoria em cargo público com o exercício de outro cargo público, vedação que se aplica a todas as espécies de acumulações, submetida a uma única exceção: quando se tratar de acumulação que seria lícita também na atividade (letras "a', "b", e "c", do inciso XVI, do art. 37, CF/88) "  (grifou-se) .
Em reforço a esse entendimento, o § 6º do art. 40 da Carta Magna, com a redação dada pela Emenda nº 20/98, passou a vedar expressamente a percepção de mais de uma aposentadoria em cargo público à conta do regime de previdência previsto no art. 40 da CF/1988, ressalvadas as aposentadorias decorrentes dos cargos acumuláveis na forma da Constituição, in verbis:
"Art. 40 (...) 
§ 6º - Ressalvadas as aposentadorias decorrentes dos cargos acumuláveis na forma da Constituição, é vedada a percepção de mais de uma aposentadoria à conta do regime de previdência previsto neste artigo"  (grifou-se) .
Essa mesma emenda traz no seu art. 11 exceção à acumulação de proventos com vencimentos aos servidores que tenham ingressado novamente no serviço público por concurso público, no entanto vedou a possibilidade desses mesmos excepcionalizados de perceberem mais de uma aposentadoria, in verbis:
"Art. 11. A vedação prevista no art. 37, § 10, da Constituição Federal, não se aplica aos membros de poder e aos inativos, servidores e militares, que até a publicação desta Emenda, tenham ingressado novamente no serviço público por concurso público de provas ou de provas e títulos, e pelas demais formas previstas na Constituição Federal, sendo-lhes proibida a percepção de mais de uma aposentadoria pelo regime de previdência a que se refere o art. 40 da Constituição Federal, aplicando-se-lhes em qualquer hipótese, o limite de que trata o § 11 deste mesmo artigo"  (grifou-se) .
De todo o exposto, resulta que, após a vigência da Constituição Federal de 1988, a acumulação de aposentadorias somente é permitida quando os cargos/empregos são acumuláveis na atividade nos termos da Constituição Federal.
E o inciso XVI do art. 37 da CF/1988, por sua vez, estabelece que:
"XVI - é vedada a acumulação remunerada de cargos públicos, exceto, quando houver compatibilidade de horários, observado em qualquer caso o disposto no inciso XI: (Redação dada pela Emenda Constitucional nº 19, de 1998) 
a de dois cargos de professor; 
a de um cargo de professor com outro técnico ou científico;
a de dois cargos ou empregos privativos de profissionais de saúde, com profissões regulamentadas; (Redação dada pela Emenda Constitucional nº 34, de 2001) "  (grifou-se) .
Como se vê, a Constituição Federal só autoriza a acumulação remunerada de dois cargos públicos, sejam eles dois cargos de professor, um de professor com outro técnico ou científico, ou dois cargos ou empregos privativos de profissionais de saúde. Portanto, os proventos percebidos pela interessada somente poderiam ser acumulados se os cargos por ele ocupados estivessem contemplados em alguma das exceções constantes do inciso XVI do art. 37. No entanto, nenhuma dessas exceções autoriza a acumulação remunerada de três cargos públicos pretendida pela interessada, ainda que posteriormente venha a ser demonstrada a compatibilidade de horários.
2.1. Nessa ordem de ideias, a aposentadoria da recorrente foi julgada ilegal. 
ADMISSIBILIDADE
3.	O Sar/Serur (peça 104) , opinou pelo conhecimento do recurso, nos termos do artigo 48 da Lei 8.443/1992, c/c os artigos 285 e 286, parágrafo único, do RI/TCU, propondo a suspensão dos efeitos dos subitens 9.1, 9.4, 9.4.1, 9.5 e 9.5.1 do Acórdão 2232/2019-TCU-Primeira Câmara, em relação à recorrente. O Excelentíssimo Senhor Ministro Vital do Rêgo, mediante despacho de peça 107, concordou com o Sar/Serur. 
MÉRITO
Delimitação
4.	Constitui objeto do presente recurso definir se é possível a acumulação de proventos de dois cargos de médico, na hipótese de haver compatibilidade de horários, quando em atividade.
5. Da acumulação de proventos de dois cargos de médico
5.1.	A recorrente entende que é possível a acumulação de proventos de dois cargos de médico, na hipótese de haver compatibilidade de horários, quando em atividade, com base nos seguintes argumentos:
5.2.	O cargo ocupado no IPSM - Instituto da Previdência do Servidor Municipal, na Prefeitura de São José dos Campos/SP - tinha carga horária semanal de 20h semanais, cumpridas às sextas-feiras. 
5.3.	O cargo ocupado no Instituto Nacional de Assistência Médica da Previdência Social exercido no Município de Juiz de Fora/MG, tinha carga horária de 24h semanais, cumpridas de forma livre (cláusula 40 do contrato individual de trabalho) . 
5.4.	Ou seja, pelo menos dois cargos exercidos pela Recorrente somavam apenas 44h semanais, dentro do limite estabelecido de 60h, já apascentado recentemente inclusive pelo STJ, sendo cumuláveis, portanto. 
5.5.	Em sendo assim, em que pese a impossibilidade de cumulação das 3 aposentadorias que percebia, inexiste qualquer óbice para a Recorrente cumular duas aposentadorias. 
5.6.	In casu, inexiste motivo que a Defendente opte por apenas uma das aposentadorias que recebe, fazendo jus ao recebimento de duas, a seu critério, posto que todas eram cumuláveis como se disse e comprovou.
Análise:
5.7.	O motivo ensejador do julgamento pela ilegalidade da presente concessão foi a acumulação remunerada de 3 proventos de aposentadoria no cargo de médico. É dizer: recorreu-se contra algo que não foi decidido por este Tribunal, ou seja, recorreu-se contra o entendimento de que não é possível a acumulação de proventos de dois cargos de médico, na hipótese de haver compatibilidade de horários.
5.8.	É sobremodo importante registrar que, nem no voto do relator a quo (conforme visto no histórico desta instrução) , nem no acórdão ora recorrido, entendeu-se pela ilegalidade da acumulação remunerada de dois cargos públicos privativos de profissionais de saúde, na hipótese de haver compatibilidade de horários. Muito pelo contrário: deixou-se consignado no subitem 9.5.1 do acórdão recorrido que:
9.5.1. oriente o órgão jurisdicionado no sentido de que poderão ser editados novos atos de aposentadoria em favor dos interessados que tiveram os atos considerados ilegais, desde que escoimados das irregularidades verificadas nos presentes autos, os quais deverão ser submetidos a novo julgamento por esta Corte de Contas, nos termos do art. 262, § 2º, do RITCU
5.9. Assim, cabe ao órgão de origem examinar se há a acumulação lícita de proventos de dois cargos de médico, nos termos da Constituição, na hipótese de haver a renúncia de um dos três acumulados ilicitamente na atividade.
5.10. Posta assim a questão, opina-se pela negativa de provimento deste pedido de reexame.
CONCLUSÃO
6.	Da análise anterior, conclui-se que é possível a acumulação de proventos de dois cargos de médico, na hipótese de haver compatibilidade de horários, quando em atividade. No entanto, isso não foi a razão do julgamento pela ilegalidade da presente concessão.
6.1. Ex positis, opina-se pela negativa de provimento do presente recurso.
PROPOSTA DE ENCAMINHAMENTO
7.	Ante o exposto, submetem-se os autos à consideração superior, propondo-se, com fundamento no art. 48 da Lei 8.443/1992:
conhecer do recurso interposto, para, no mérito, negar-lhe provimento;
b) informar a recorrente e demais interessados do acórdão a ser proferido, destacando que o relatório e o voto que o fundamentam podem ser acessados por meio do endereço eletrônico www.tcu.gov.br/acordaos. 
2.	O Ministério Público junto ao TCU, representado nos autos pelo Procurador Dr. Marinus Eduardo De Vries Marsico, manifestou-se de acordo com a proposição da unidade técnica, nos termos do parecer de peça 115. 
Eis o Relatório.

Simone Cristina Porcaro (OAB/MG 60.208) e outros.

Procurador Marinus Eduardo De Vries Marsico.

APOSENTADORIA. IMPOSSIBILIDADE DE TRIPLA ACUMULAÇÃO DE PROVENTOS DE CARGOS PÚBLICOS, AINDA QUE VENHA A SER DEMONSTRADA A COMPATIBILIDADE DE HORÁRIOS. PEDIDO DE REEXAME. ARGUMENTOS INSUFICIENTES PARA A ALTERAÇÃO DO ACÓRDÃO RECORRIDO. NEGATIVA DE PROVIMENTO.

APOSENTADORIA (APOS)

Secretaria de Recursos (Serur).

Aprecia-se, nesta oportunidade, pedido de reexame interposto pela ex-servidora Eneise Maria Albergaria Rocha em face do Acórdão 2232/2019-TCU-Primeira Câmara, por meio do qual esta Corte de Contas considerou ilegal o ato de concessão de aposentadoria emitido em seu favor em razão da acumulação de proventos decorrentes da acumulação de três cargos públicos.
2. No pedido de reexame interposto pela recorrente, alega-se, em síntese, que: (i) é possível a acumulação de proventos de dois cargos de médico, na hipótese de haver compatibilidade de horários, quando em atividade; (ii) o cargo ocupado no IPSM - Instituto da Previdência do Servidor Municipal, na Prefeitura de São José dos Campos/SP - tinha carga horária semanal de 20h semanais, cumpridas às sextas-feiras; (iii) o cargo ocupado no Instituto Nacional de Assistência Médica da Previdência Social, exercido no Município de Juiz de Fora/MG, tinha carga horária de 24h semanais, cumpridas de forma livre (cláusula 40 do contrato individual de trabalho) ; (iv) pelo menos dois cargos exercidos pela Recorrente somavam apenas 44h semanais, dentro do limite estabelecido de 60h, já apascentado recentemente inclusive pelo STJ, sendo cumuláveis, portanto; (v)  em que pese a impossibilidade de cumulação das 3 aposentadorias que percebia, inexiste qualquer óbice para a Recorrente cumular duas aposentadorias.
3. A Secretaria de Recursos (Serur) , em seus pareceres (peças 112 e 113) , propõe que o apelo interposto pela recorrente seja conhecido, e no mérito, negado a ele provimento. A unidade instrutiva concluiu, em suma, que: 
O motivo ensejador do julgamento pela ilegalidade da presente concessão foi a acumulação remunerada de 3 proventos de aposentadoria no cargo de médico. É dizer: recorreu-se contra algo que não foi decidido por este Tribunal, ou seja, recorreu-se contra o entendimento de que não é possível a acumulação de proventos de dois cargos de médico, na hipótese de haver compatibilidade de horários.
 (...) 
Assim, cabe ao órgão de origem examinar se há a acumulação lícita de proventos de dois cargos de médico, nos termos da Constituição, na hipótese de haver a renúncia de um dos três acumulados ilicitamente na atividade.
4. O Ministério Público junto ao Tribunal (MPTCU) , em sua manifestação regimental, ratificou as conclusões formuladas pela Serur (peça 115) .
II
5. Reforço o entendimento já externado no despacho de peça 107 no sentido de que o presente recurso seja conhecido, uma vez preenchidos os requisitos de admissão que regem a espécie. 
6. No tocante à análise de mérito do apelo, registro minha concordância com as conclusões da Serur, ratificadas pelo MPTCU, razão pela qual acolho os pareceres precedentes por seus próprios fundamentos, valendo-me, para tanto, da técnica da motivação per relationem, nos termos do art. 2º, § 3º, do Decreto 9.830, de 10 de junho de 2019, sem prejuízo de tecer os comentários a seguir. 
7. Destaco que o motivo que levou à ilegalidade da concessão foi a percepção ilegal de proventos decorrentes da acumulação de três cargos públicos. Nesses termos, observo que a própria recorrente reconhece, em seu recurso, a impossibilidade da acumulação mencionada.
8. Vale dizer que o voto condutor da decisão recorrida em nenhum momento sustentou a impossibilidade de perceber proventos decorrentes de dois cargos licitamente acumuláveis. Portanto, cabe à recorrente demonstrar ao órgão de origem que renunciou a um dos três vínculos, já que, dessa forma, as concessões referentes aos vínculos remanescentes (legalmente acumuláveis) poderão prosperar.
9. Por fim, considerando que o motivo ensejador da ilegalidade, qual seja, a acumulação de proventos decorrentes de três cargos públicos, não foi justificado pela recorrente, o recurso apresentado pela Sra. Eneise Maria Albergaria Rocha não reúne condições para promover alteração na decisão a quo.
Ante o exposto, voto para que seja adotada a minuta de acórdão que ora trago ao exame deste Colegiado.
TCU, Sala das Sessões, em 22 de março de 2022.
Ministro VITAL DO RÊGO 
Relator